【裁判字號】    99,上,195
【裁判日期】    990622
【裁判案由】    返還印章等
【裁判全文】
臺灣高等法院民事判決                   99年度上字第195號
上  訴  人  甲○○
訴訟代理人  徐秀鳳律師
被 上 訴人  革蘭科技有限公司
兼上列一人
法定代理人  乙○○
共      同
訴訟代理人  李師榮律師
            蔡琇媛律師
上列當事人間請求返還印章等事件，上訴人對於中華民國98年12
月22日臺灣板橋地方法院98年度訴字第979號第一審判決提起上
訴，本院於99年6月8日言詞辯論終結，判決如下：
    主  文
上訴駁回。
原判決主文第一項應更正為上訴人應將如附件所示「革蘭科技有
限公司」印章壹枚返還被上訴人革蘭科技有限公司；應將如附件
所示「乙○○」印章壹枚返還被上訴人乙○○。
第二審訴訟費用由上訴人負擔。
    事實及理由
一、被上訴人主張：被上訴人革蘭科技有限公司（下稱革蘭公司
    ）於民國90年7月間設立登記時，原始出資股東為訴外人林
    建基、林柏均（94年4月間改名前為林賢德）及上訴人，出
    資比例分別為35%、30%及35%，並於92年2月間共同委託被上
    訴人乙○○（下稱乙○○）擔任名義上負責人及股東，而林
    建基、林柏均及上訴人則於革蘭公司有各自之職掌工作範圍
    。基於便利公司事務之進行，伊前曾將所有向經濟部登記、
    名稱分別為「革蘭科技有限公司」及「乙○○」之如附件所
    示印章各乙枚（下合稱系爭印章），委託擔任管理部副總經
    理、負責公司內部人事行政等事宜之上訴人予以保管使用。
    詎上訴人自97年間起拒絕提供銀行帳戶資料，且單方解除林
    建基業務部副總經理之職務，意圖獨占革蘭公司，並於98年
    5月間逕自革蘭公司離職，擅自領取公司資金，擬解散革蘭
    公司，違法資遣員工，寄發不實內容聲明函予廠商，為避免
    上訴人違法濫用系爭印章，確保革蘭公司之最大利益，經林
    建基、林柏均之內部決議，對外透過伊執行終止委託上訴人
    保管系爭印章之契約，上訴人即無保管占有系爭印章之合法
    權源，伊多次請求上訴人返還系爭印章均未獲置理。爰依民
    法第767條前段或第597條之規定，求為命上訴人應將系爭印
    章返還被上訴人之判決等語。
二、上訴人則以：革蘭公司係伊於90年間獨自出資創設，初期營
    運薪資費用及生財器具均由伊獨力負擔，並無與任何人合資
    經營，林建基、林柏均僅為伊聘任之員工，並非革蘭公司之
    出資創設股東。乙○○與林建基共謀篡奪革蘭公司之經營權
    ，利用其掛名董事之頭銜，利用不知情之會計師向經濟部申
    請變更革蘭公司董事登記及印鑑章，並向銀行謊稱存摺印鑑
    遺失而變更帳戶印鑑，凍結公司存款，意圖將伊驅離霸占革
    蘭公司，進而提請本件訴訟。伊因故委託未出資之乙○○掛
    名登記為革蘭公司之董事，雙方成立伊得保管使用系爭印章
    之無名契約，在乙○○成為真正負責人或經伊之同意前，乙
    ○○無權片面終止此項約定，故伊有權保管占有系爭印章等
    語，資為抗辯。
三、原審判命上訴人應將系爭印章返還被上訴人，上訴人不服，
    提起上訴，其於本院上訴聲明為：(一)原判決廢棄。(二)被上訴
    人在第一審之訴及假執行之聲請均駁回。被上訴人於本院答
    辯聲明為：上訴駁回。並將起訴聲明更正為上訴人應將如附
    件所示「革蘭科技有限公司」大章一枚返還革蘭公司；將如
    附件所示「乙○○」小章一枚返還乙○○。
四、被上訴人主張如附件所示之系爭印章分別為被上訴人所有，
    為便利公司事務之進行，曾委託上訴人保管系爭印章，系爭
    印章現仍由上訴人持有之事實，業據其提出如附件所示「革
    蘭科技有限公司」及「乙○○」之印文、革蘭公司之章程（
    97年5月5日修訂）為證（見原審卷第6至8頁、第38至39頁）
    ，上訴人並自認目前仍持有如附件所示系爭印章之事實（見
    本院卷第198頁反面），堪信此部分事實為真實。惟被上訴
    人主張革蘭公司係訴外人林建基、林柏均及上訴人共同出資
    創設，林建基負責公司業務推動；林柏均負責公司工廠之管
    理，上訴人則處理公司內部人事行政事宜，三人並同意由乙
    ○○擔任革蘭公司名義上負責人及董事。為便利公司事務之
    進行，被上訴人分別將如附件所示系爭印章委託上訴人予以
    保管使用，嗣經林建基、林柏均內部決議，其已終止委託上
    訴人保管系爭印章之契約，上訴人即無保管占有系爭印章之
    合法權源，其得依民法第767條規定請求返還等情，則為上
    訴人所否認，並以前開情詞置辯。是以本件應審究之重點厥
    為：上訴人有無保管占有系爭印章之合法權源？茲詳述如下
    ：
  (一)革蘭公司於90年8月2日經主管機關經濟部核准設立登記，負
    責人（董事）為訴外人歐清樹，股東為訴外人譚國慶、何玉
    枝、陳佳妏及被上訴人乙○○四人，並未登記訴外人林建基
    、林柏均及上訴人之名義。嗣革蘭公司於92年2月間經核准
    變更登記負責人（董事）為乙○○，由乙○○一人獨資。革
    蘭公司最後於98年5月間經核准變更登記負責人（董事長）
    為乙○○，董事為訴外人林建基，並由訴外人林建基任經理
    人，修改革蘭公司章程，申請變更該公司章及負責人乙○○
    章等情，業經原審調閱革蘭公司之公司登記卷宗查明屬實。
    又上訴人原受託保管使用革蘭公司、乙○○所有如附件所示
    之系爭印章，革蘭公司董事林建基曾於98年5月11日、同年
    月18日委請律師發函予上訴人請求返還系爭印章，未獲上訴
    人置理之事實，亦據被上訴人提出律師函（見原審卷第41至
    44頁）為證，革蘭公司、乙○○復於99年6月8日本院言詞辯
    論期日當庭向上訴人為終止該保管契約之意思表示（見本院
    卷第222頁），是上訴人受託保管系爭印章之契約顯已合法
    終止，上訴人即無權再持有系爭印章。
  (二)上訴人雖抗辯其為革蘭公司實際負責人，為公司運作保管持
    有系爭印章，被上訴人不得終止契約等語。惟姑不論上訴人
    是否為革蘭公司實際負責人，乙○○同意出名擔任革蘭公司
    負責人名義，而借名登記為革蘭公司名義上負責人，上訴人
    受託保管持有系爭印章，此無名契約具委任契約性質，著重
    相當之信賴關係，雙方本得任意終止。則乙○○個人及以革
    蘭公司負責人名義終止上訴人繼續保管持有系爭印章之契約
    ，尚無不合。至上訴人抗辯革蘭公司為其出資創立，資本額
    為500萬元，初期營運資金及生財器具均為其出資負擔等語
    ，雖據其提出上證1（見本院卷第20至157頁）為證，然該等
    證物為91年2月至11月之匯款單、92年以後之車輛租賃契約
    、車輛買賣契約書、行車執照統一發票、各式繳費收據等資
    料，其匯款人、契約簽訂人為革蘭公司，各式繳費收據亦屬
    革蘭公司之營業支出，顯與一般出資係於公司設立前由出資
    人提供資金予公司之情形有違，是據此證物尚不足證明上訴
    人單獨出資500萬元創立革蘭公司之事實。而被上訴人主張
    革蘭公司為上訴人、林建基、林柏均合資成立，並依公司法
    規定登記為有限公司，出資比例分別為35%、35%、30%之事
    實，已據證人即乙○○之父張世裕證述甚詳（見原審卷第70
    、71頁），並有被上訴人提出之林建基寄送上訴人之電子郵
    件可憑（見原審卷第39、40頁），參酌於上訴人告訴乙○○
    、林建基涉犯偽造文書罪偵查案件內，檢察官依證人林柏均
    證述革蘭公司由其與上訴人、林建基依序各持股30%、35%、
    35%設立等語；及證人即承辦革蘭公司會計事務之陳斯競證
    稱：革蘭公司財務與稅務是上訴人向伊接洽，稅務上上訴人
    曾帶林建基到伊事務所，上訴人亦曾提供報表給股東看，後
    來就是林建基來，伊認定林建基是股東之一等語，與前開電
    子郵件，認定上訴人、林建基、林柏均為革蘭公司之實際股
    東，有台灣板橋地方法院檢察署檢察官98年度偵續字第597
    號不起訴處分書附卷可資佐證（見本院卷第219、220頁），
    足認被上訴人主張革蘭公司係合資成立，非上訴人單獨出資
    成立，應屬非虛。則上訴人抗辯革蘭公司為其單獨出資，其
    為實際負責人，保管公司印鑑並無不當，在乙○○成為真正
    負責人前，或經上訴人同意前，不得終止保管印章之無名契
    約等語，亦非可取。
  (三)按所有人對於無權占有或侵奪其所有物者，得請求返還之，
    民法第767條前段定有明文。上訴人原受託保管使用革蘭公
    司、乙○○所有之系爭印章，既經被上訴人合法終止該保管
    契約，上訴人即無權持有系爭印章。是革蘭公司及乙○○本
    於所有權人之地位，依上開所有物返還請求權之規定，分別
    請求上訴人返還系爭印章，即屬有據。
五、綜上所述，被上訴人本於民法第767條前段所有物返還請求
    權之法律關係，請求上訴人將如附件所示「革蘭科技有限公
    司」印章一枚返還被上訴人革蘭公司；將如附件所示「乙○
    ○」印章一枚返還被上訴人乙○○，為有理由，應予准許。
    是則原審判准被上訴人之請求，並依聲請為准、免假執行之
    宣告，於法並無不合。上訴意旨猶執陳詞，指摘原判決不當
    ，求予廢棄改判，為無理由，應予駁回。又原判決主文第一
    項所載上訴人應將如附件所示被上訴人「革蘭科技有限公司
    」及「乙○○」印章各一枚返還被上訴人，語意不明，業經
    被上訴人更正，核無不合，爰依法更正如主文第二項所示。
六、本件事證已臻明確，兩造其餘攻擊防禦方法及未經援用之證
    據，經審酌後核與判決結果不生影響，爰不一一論述，附此
    敘明。
據上論結，本件上訴為無理由。依民事訴訟法第449條第1項、第
78條，判決如主文。
中    華    民    國    99    年    6     月    22    日
                  民事第十庭
                        審判長法  官  黃豐澤
                              法  官  吳謀焰
                              法  官  林麗玲
正本係照原本作成。
如不服本判決，應於收受送達後20日內向本院提出上訴書狀，其
未表明上訴理由者，應於提出上訴後20日內向本院補提理由書狀
（均須按他造當事人之人數附繕本）上訴時應提出委任律師或具
有律師資格之人之委任狀；委任有律師資格者，另應附具律師資
格證書及釋明委任人與受任人有民事訴訟法第466條之1第1項但
書或第2項（詳附註）所定關係之釋明文書影本。
中    華    民    國    99    年    6     月    22    日
                              書記官  陶美玲
附註：
民事訴訟法第466條之1（第1項、第2項）：
對於第二審判決上訴，上訴人應委任律師為訴訟代理人。但上訴
人或其他法定代理人具有律師資格者，不在此限。
上訴人之配偶、三親等內之血親、二親等內之姻親，或上訴人為
法人、中央或地方機關時，其所屬專任人員具有律師資格並經法
院認為適當者，亦得為第三審訴訟代理人。

司法院資訊處製作；財團法人民間司法改革基金會備份。
